【裁判字號】    97,簡上,268
【裁判日期】    980520
【裁判案由】    返還不當得利
【裁判全文】
臺灣板橋地方法院民事判決             97年度簡上字第268號
上  訴  人  丙○○
訴訟代理人  劉志忠律師
被上訴人    甲○○
上列當事人間請求返還不當得利事件，上訴人對於中華民國97年
10月8 日本院三重簡易庭97年重簡字第1615號第一審判決提起上
訴，經本院於98年5 月13日言詞辯論終結，判決如下：
    主  文
上訴駁回。
第二審訴訟費用由上訴人負擔。
    事實及理由
一、上訴人起訴主張：
  (一)被上訴人於民國（下同）83年5 月9 日與原告向兩造之父即
    李水西買受彰化縣鹿港鎮○○段645 地號土地之應有部分2
    分之1 及彰化縣鹿港鎮○○段645 之1地 號土地之應有部分
    2 分之1 ，並於83年6 月14日完成產權移轉登記，由兩造分
    別取得上開645 地號及645 之1 地號土地2 筆之應有部分各
    4 分之1 。被上訴人於83年5 月辦理上述土地產權移轉登記
    時，向上訴人表示，經伊所委託之代書即訴外人謝忠雄核算
    ，所需繳稅費用為新臺幣（下同）1,215,000 元，須繳相關
    稅費始能過戶，指示上訴人應負擔2 分之1 ，並應將上訴人
    應分擔之半數即607,500 元匯予訴外人謝忠雄彰化縣鹿港鎮
    信用合作社00000 000000000 號帳戶，伊亦同時匯入同額款
    項予代理辦理繳稅及過戶云云，上訴人遂基於信任，於83年
    5 月24日依其指示，委託訴外人林文孝將被上訴人所指示應
    分擔額607,500 元匯入代書即謝忠雄之帳戶，並據以辦理上
    開土地持分產權移轉，多年來上訴人基於信任，並對被上訴
    人前述核算指示有所懷疑。詎上訴人於96年間，因從事建築
    業之友人敘述其另筆土地之合資建築計劃及提示成本計算方
    式時，經由比較，始驚覺原來上述土地過戶時上訴人應負擔
    之稅費，應無被上訴人指示或訴外人謝忠雄提供帳戶以為受
    領者那麼多，爰經上訴人請求被上訴人提出當時辦理繳納稅
    費之相關憑證以為釐清，被上訴人竟一再推拖。是上訴人自
    行至鹿港地政事務所申請調閱當初相關完稅證明之單據，由
    該地政事務所96年11月21日發給2 張繳稅收據影本，其中64
    5 地號之土地應有部分2 分之1 土地移轉之土地增值稅應納
    稅額為180,680 元，另645 之1 地號土地應有部分2 分之1
    土地移轉之土地增值稅應納稅額為413,816 元，合計應為59
    4, 496元，而上訴人應負擔部分應為297,248 元（計算式：
    594,49 6÷2 ＝297,248） ，亦非607,500 元，亦即上訴人
    當初誤信被上訴人指示所為匯款，顯有310,252 元（計算式
    607,500 －297,248 ＝310,252） 之誤差，縱扣除上訴人應
    分擔之半數代書費、送件規費等，被上訴人尚應返還上訴人
    303,750 元之不當得利。
  (二)對被上訴人抗辯之陳述：訴外人乙○○因已把應分之52萬元
    抵付對上訴人之借款，且經濟拮据，不可能再給付金錢予上
    訴人或請被上訴人代為轉交216,250 元予上訴人，被上訴人
    所為答辯，顯無足採。經查：證人乙○○97年9 月5 日庭訊
    時，對針鈞院詢問是否知悉被上訴人曾簽發83年6 月20 日
    ，面額52萬元之支票1 紙予上訴人，原因為何？證人乙○○
    表示「我不曉得」、「上訴人部分，我父親賣土地我應得50
    萬元，我就把50萬元還上訴人」等語，按50萬元係指208 萬
    元四兄弟各應分52萬元之概稱，證人乙○○因把應分之52萬
    元抵付對上訴人之借款，未實際收到該筆現金，未參與討論
    土地買賣事宜，故不知正確尾數，始有上開說法。緣83年5
    月間因兩造之父李水西向原告表示欠錢零用，想把鹿港土地
    賣掉，並建議和被上訴人共同買下，所以當時僅會同兩造討
    論相關事宜，包括市價、坪數、總價，兩造之父李水西要求
    100 萬元由他零用，剩下208 萬元平均分給4 個兒子即每人
    52萬元。證人乙○○證稱有向被上訴人借錢，分多次還被上
    訴人，既稱「父親賣土地我應得50萬元，我就把50萬元還上
    訴人」等語，證人乙○○因已把應分52萬元抵付對上訴人之
    借款，自無可能再多付金錢予上訴人或請被上訴人代為轉交
    216,250 元，被上訴人胡亂拼湊，謊稱有216,250 元係證人
    乙○○請被上訴人幫他還給上訴人之借款，鈞院就此訊問證
    人乙○○是否曾請被上訴人幫你還上訴人216,250 元時，證
    人乙○○明確證稱「不是」等語，被上訴人毫無可能將證人
    乙○○要還他的錢分一半給上訴人，被上訴人所辯，顯係編
    造併湊之數字，自不足採。
  (三)為此，上訴人依不當得利之法律關係，提起本件訴訟，並聲
    明：被上訴人應給付上訴人303,750 元及自83年7 月1 日
    起至清償日止，按年息5%計算之利息。訴訟費用由上訴人
    負擔。上訴人願供擔保請准宣告假執行。
二、被上訴人則抗辯：
  (一)上訴人所述買受彰化鹿港鎮○○段645 地號土地之應有部分
    2 分之1 及彰化鹿港鎮○○段645 之1 地號土地之應有部分
    2 分之1 ，並於83年6 月14日完成產權移轉登記，由兩造分
    別取得上開645 地號及645 之1 地號土地2 筆之應有部分各
    4 分之1 乙節不爭執，惟以上開土地產權移轉登記時，稅金
    、印花稅及代書手續費用共607,500 元，當時係約定由原告
    將上開費用匯入代書即訴外人謝忠雄之帳戶，嗣辦畢一切過
    戶手續後，再核算每人應負擔之金額，非如上訴人所稱所需
    費用為1,215,000 元，查上開土地於83年6 月14日完成移轉
    登記，其所需費用為607,500 元，即每人應負擔303,750 元
    ，被告於83年6 月20日即開立面額520,000 元之支票1 紙交
    付上訴人，並經上訴人兌領在案，其中216,250 元係訴外人
    即兩造之兄乙○○積欠兩造之欠款，訴外人乙○○有部分返
    還被上訴人，而上訴人遂要求訴外人乙○○應將返還被上訴
    人金額中之一半返還原告，核算訴外人乙○○返還被上訴人
    之款項為432,500 元，其中一半即216,250 元，加計上開稅
    金303,750 元後合計為520,00 0元，即兩造間並無任何借貸
    關係，該筆520,000 之款項並於共買土地後一週內給付，顯
    係返還上訴人所墊付之款項甚明。
  (二)按兩造向兩造之父李水西購買土地之價金共300 萬元正，其
    中由李水西分得100 萬元，其餘4 兄弟每人分得50萬元，土
    地由兩造共有，是兩造應再各支出50萬元予其他2 兄弟，故
    被上訴人於83年6 月20日交付上訴人面額52萬元之支票，非
    如上訴人所稱係購買土地款項，因兩造係要給付其他2 兄弟
    各50萬元，實無再由被上訴人給付價款予上訴人，且證人乙
    ○○亦證稱每人應分得50萬元，非如上訴人所稱每人係分得
    52萬元等語資為抗辯，
  (三)為此，請求駁回上訴人之訴及假執行之聲請。
三、原審為上訴人敗訴之判決，上訴人不服提起上訴，聲明：(一)
    原判決廢棄，(二)被上訴人應給付上訴人30萬3750元，及自83
    年7 月1 日起至清償日止按年息5%計算之利息。被上訴人對
    於上訴人之上訴則聲明：上訴駁回。
四、查上訴人主張前揭之事實，固據提出土地登記簿謄本影本1
    份、證明書1 紙、轉匯單據1 紙、繳稅收據影本2 紙及存證
    信函影本1 份為證，被上訴人對於上訴人曾代被上訴人繳納
    過戶上開土地所需之土地增值稅及相關費用303,750 元等情
    ，固不爭執，惟尚以前揭情詞資為抗辯。是本件應審究者，
    為被上訴人是否已清償上訴人代被上訴人繳納過戶上開土地
    所需之土地增值稅及相關費用303,750 元。
五、按依債務本旨，向債權人或其他有受領權人為清償，經其受
    領者，債之關係消滅，民法第309 條第1 項定有明文。查：
  (一)被上訴人曾於83年6 月20日，開立面額52萬元，票號PB0000
    000 之支票1 紙予上訴人，用以清償上訴人代被上訴人繳納
    過戶上開土地所需之土地增值稅及相關費用303,750 元及被
    上訴人之大哥甲○○積欠上訴人之款項216,250 元等情，此
    有被上訴人所提出之支票影本1 紙附卷可參，核與證人乙○
    ○（與兩造為兄弟關係）證稱：伊因其父親出售土地，分得
    50萬元，並積欠兩造本金各50萬元（不含利息），伊分二次
    還錢給兩造，第一次乃分很多期錢還給被上訴人，第二次原
    欲將因其父親出售土地而分得之50萬元還給上訴人，但被上
    訴人對伊說他一部分的錢有還給上訴人，所以，伊就對被上
    訴那這筆錢你們自己去處理等語相符（詳原審卷第56頁、本
    院98年2 月26日準備程序筆錄第2 頁），自堪信為真實。
  (二)上訴人雖主張：當時兩造一起用308 萬元跟父親購買系爭土
    地應有部分1/2 ，一人一半，當時父親拿100 萬元現金，剩
    下208 萬元給四個兄弟（即每人52萬元），被上訴人開52萬
    元支票給上訴人，當時大哥叫乙○○跟上訴人借50萬元加上
    利息共80幾萬元，乙○○叫被上訴人開52萬元支票還上訴人
    錢云云。惟查被上訴人抗辯兩造向渠等父親購買系爭土地應
    有部分，其餘兩位兄弟（即李傑雄、乙○○）分得之金額應
    為50萬元之事實，已據證人李傑雄、乙○○（即兩造之兄弟
    ）於原審審理時證述甚詳（詳原審卷第56、57頁），並經證
    人乙○○於本院98年2 月26日準備程序時證稱：分到的錢是
    50萬元，52萬元是不正確的，... 積欠上訴人50萬元是本金
    ，利息部分上訴人說不用算，因為是兄弟之情，被上訴人也
    沒有跟伊算利息等語，而堪信為真實。次查證人乙○○因兩
    造父親出售土地既僅分得50萬元，實無委請被上訴人簽發面
    額52萬元之支票清償借款，被上訴人亦無於乙○○應分得之
    50萬元外，再自行支付2 萬元予上訴人，而簽發面額52萬元
    之支票清償借款之理。再查證人乙○○於本院證稱：本來賣
    土地（而分得）的50萬元是要還給上訴人，但是被上訴人有
    跟我說他一部分的錢（即證人第一次分很多次還給被上訴人
    的錢）有還給上訴人，所以，我就跟被上訴人說那這筆錢你
    們自己去處理等語（詳本院卷第62頁），顯見證人乙○○並
    未指定其分得50萬元金額清償抵充之順序，而係委託被上訴
    人代為結算處理其因分得之50萬元之清償事宜，又被上訴人
    既向乙○○表明已將乙○○第一次分很多期匯給被上訴人的
    錢一部分還給上訴人，衡情即無將乙○○應分得之50萬元全
    部用以清償乙○○所積欠上訴人借款之理，則被上訴人抗辯
    ：系爭票面金額52萬元支票中之僅21萬6250元係用以清償乙
    ○○之借款，其餘30萬3750元係用以清償積欠上訴人辦理上
    開土地之土地增值稅及相關費用等語，核與常情相符，並在
    上開乙○○授權清償抵充結算之範圍內，足堪憑信。核上訴
    人此部分之主張，與證人李傑雄、乙○○之證言均不相符，
    洵無可採。至於被上訴人是否確已將上開乙○○所多次清償
    之金額交付一半予上訴人，乃屬另一法律問題，附此敘明。
  (三)綜上所述，被上訴人積欠上訴人曾代被上訴人繳納過戶上開
    土地所需之土地增值稅及相關費用303,750 元之債務，既已
    因被上訴人開立上開支票清償，揆諸前揭明文，該筆債務已
    因清償而消滅。
六、從而，上訴人依不當得利之法律關係，請求被上訴人給付30
    3,750 元，及自83年7 月1 日起至清償日止按年息5%計算之
    利息，為無理由，應予駁回。又上訴人之訴既經駁回，其假
    執行之聲請，即失所附麗，應併予駁回。原審為上訴人敗訴
    之判決，及駁回其假執行之聲請，並無不合。上訴意旨指摘
    原判決不當，求予廢棄改判，為無理由，應予駁回。
七、據上論結，本件上訴為無理由，依民事訴訟法第436 條之1
    第3 項、第449 條第1 項、第78條，判決如主文。
中    華    民    國    98    年    5     月    20    日
                  民事第三庭    審判長法  官  朱耀平
                                      法  官  徐玉玲
                                      法  官  何君豪
以上正本證明與原本無異
本件不得上訴
中    華    民    國    98    年    5     月    21    日
                                      書記官  黃琴茜


司法院資訊處製作；財團法人民間司法改革基金會備份。
